臺灣臺北地方法院民事判決　　　　　　　　　　　　　　九十三年度再易字第九號
　　再審原告　　乙○○
　　再審被告　　遠東國際商業銀行股份有限公司
　　法定代理人　甲○○
　　訴訟代理人　詹順貴律師
　　　　　　　　洪韶瑩律師
右當事人間請求清償借款事件，再審原告對於本院民國九十二年十二月十二日九十二
年度再易字第三一號確定判決提起再審之訴，本院判決如左：
    主  文
本院民國九十二年十二月十二日九十二年度再易字第三一號再審確定判決廢棄。
再審被告之原再審之訴（即本院九十二年度再易字第三一號）駁回。
本件訴訟費用及原再審之訴訴訟費用由再審被告負擔。
    事實及理由
一、再審原告主張略以：
（一）本件再審原告遵守三十日之再審不變期間提起再審，同時再審原告係以原再審
      判決（本院九十二年再易字第三一號確定判決）適用法規顯有錯誤為由提起本
      件再審，請求將原再審判決廢棄，並駁回再審被告於原再審事件（本院九十二
      年再易字第三一號，下簡稱原確定判決）之再審之訴。
（二）原再審判決即九十二年再易字第三一號（以下簡稱原再審確定判決）未先就二
      審確定判決（本院九十一年度簡上字第七八五號判決）有何適用法規顯有錯誤
      為審理，即直接進入事實審理程序，並判定原二審判決未適用民法規定而逕認
      定二造間連帶保證已經消滅，將原確定之判決廢棄，另為判決，是適用法規顯
      有不當。同時原再審判決以「本件爭執點在於再審原告於林俊民與再審原告本
      人離職後，該連帶保證人之地位是否歸於消滅？」為出發點，探討原再審聲請
      是否具備再審理由，惟所謂之「該連帶保證人之地位是否歸於消滅？」核屬事
      實認定範圍，依最高法院六十三年台上字第八八０號判例要旨，絕非「適用法
      規顯有錯誤」，故原再審判決適用法規顯有錯誤，再審原告得提起本件再審。
（三）按最高法院六十八年台上字第三七九二號判例，其要旨之精神：「即使形式上
      符合法定要件，仍將因其不合當事人真意，而為無效。法律之意義，在於反映
　　　當事人之真意，若其書面形式與當事人真意不符，仍應探究當事人之真意並以
　　　之為準。」，顯見當事人立約當時之真意，其適用之位階尤在契約文字之上。
　　　次按，最高法院三十九年台上字第一０五三號判例要旨亦謂：「解釋當事人之
　　　契約，應以當事人立約當時之真意為準，而真意何在，又應以過去事實及其他
　　　一切證據資料為斷定之標準，不能拘泥文字致失真意。」。本件原二審確定判
  　　決之法官即依當事人間所提出之相關事證，認定二造間消費借貸及清償借款事
　    件，應以「員工間」之特別信賴關係出發，探求本件再審原告當初所願為連帶
      保證人之真意，從而依放款借據之約定判定「可知保證人間之信賴關係因退休
      、調職、停職或離職而消失.... 且無須本件再審被告銀行之同意。」；並舉
      最高法院過去多次判例顯示，契約應以當事人之真意為準，而不能僅拘泥契約
      文字致失真意。而原再審確定判決並未就本案何以不應積極依據當事人真意為
      判決，而僅能消極的適用民法相關規定提出說明，顯違背上開判例意旨及違反
      民事訴訟法第四百九十六條第一項有關再審程序之規定，同時適用法規顯有錯
      誤，是本件再審原告之訴自有理由。爰請求判決原再審判決廢棄，駁回原再審
      被告再審之訴，程序費用由再審被告負擔。
二、再審被告抗辯略以：
（一）原再審確定判決係針對本件保證契約效力是否存在，而適用法律，核屬適用法
      規顯有錯誤之再審事由：按「本件之爭點在於再審原告於林俊民及再審原告本
      人離職後，該連帶保證人之地位是否亦歸消滅？」，同時原再審確定判決亦基
      於雙方皆無爭執之系爭放款借據，進行法律評價，並表明其法律見解，而認為
      再審被告得否解除或終止系爭保證契約，或免除保證責任，即應視本件有無一
      般法定之解除原因或民法第七百五十一條至第七百五十五條之情形，而本件既
      無一般法定解除原因，亦無民法前開條文中得免除保證責任之情形，再審被告
      應負之連帶保證責任即不因契約終止而影響，則原確定判決未適用上開法律規
      定而認定兩造間之「連帶保證關係已經消滅」，核屬適用法規顯有錯誤。而依
      大法官釋字第一七七號解釋：「確定判決消極的不適用法規，顯然影響判決者
      ，自屬民事訴訟法第四百九十六條第一項第一款所定適用法規顯有錯誤之範圍
      ，應許當事人對之提起再審之訴，以貫徹憲法保障人民權益之本旨。」，從而
      本件原再審確定判決係以前原確定判決該當「消極不適用法規」之適用法規顯
      有錯誤之類型，符合民事訴訟法第四百九十六條第一項第一款之再審事由，因
      此開啟再審程序，隨後才進行實體審查，確實符合再審程序，再審原告對此實
      有誤認。
（二）至於再審原告於前第二審程序所稱「本件被上訴人之所以願為林俊民之連帶保
      證人，乃基於同為銀行員工間之信賴，可知保證人間之信賴關係因退休、調職
      或離職而消失」云云，此乃再審原告擔任連帶保證人之動機，倘未將之記載於
      系爭借款契約，則不屬於雙方對連帶保證人責任內容之約定，因此系爭借款契
      約對於連帶保證人責任之約定，即應適用民法第七百三十九條以下關於保證之
      規定。是故，原再審確定判決認定：「原確定判決認保證人間之信賴關係因退
      休、調職、停職或離職而消滅，從而免除再審被告之連帶保證責任，則無需再
      審原告之同意，顯然逾越契約解釋之範圍」，亦即實與民法第七百三十九條以
      下保證契約之規定相牴觸，當然屬於適用法規顯有錯誤之態樣，核與再審原告
      本件主張此係探求契約當事人真意，為法官心證範疇之事實認定問題等情形完
      全無涉。
（三）又原再審確定判決在形式上雖未於判決理由欄第一點說明原判決符合再開再審
      之訴之理由，但於判決理由第三點已有實質說明，故原再審確定判決並無違法
      。故請求判決駁回本件再審原告再審之訴。
三、按再審之訴之訴訟程序，法院之審判應分三個階段，第一階段，應審查訴之合法
    要件，第二階段，起訴已備合法要件者，應進而審查有無再審理由。第三階段，
    必待認定再審之訴為有再審理由時，始得進而為本案有無理由之審判。而再審之
    訴起訴合法要件欠缺者，即再審之訴不合法，依民事訴訟法第五百零二條第一項
    規定，法院應以裁定駁回之。而再審之訴有無再審理由者，原則上應經言詞辯論
    ，但再審之訴顯無再審理由者，得不得言詞辯論，逕以判決駁回之；民事訴訟法
    第五百零二條第二項亦定有明文。同時法院如認有再審理由者，不必任何形式之
    裁判，即應進而為本案有無理由之審判。次按民事訴訟法第四百九十六條第一項
    第一款所謂適用法規顯有錯誤者，係指確定裁判所適用之法規顯然不合於法律規
    定，或與司法院現尚有效及大法官會議之解釋，或最高法院尚有效之判例顯然違
    反者而言，不包括漏未斟酌證據、認定事實錯誤之情形在內，最高法院著有六十
    六年台上字第一五四二號、六十三年台上字第八八○號等判例可供參照。同時所
    謂適用法規顯有錯誤，係指原審判決就其取捨證據所確定之事實適用法規顯有錯
    誤而言，不包括判決不備理由及理由矛盾暨認定事實錯誤之情形在內，最高法院
    九十二年度台簡抗字第八號裁定意旨亦採相同見解。是聲請再審之訴雖符合再審
    合法要件，但顯無適用法規顯有錯誤之情事時，法院自應以再審之訴無理由，判
    決駁回再審之訴。
四、本件再審原告於民國（下同）九十二年十二月二十六日收受原再審確定判決（本
    院九十二年度再易字第三一號），並於九十三年一月二日提起本件再審之訴，合
    於民事訴訟法第五百條第一項規定三十日之不變期間，是再審原告提起本件再審
    之訴，係屬合法，應先敘明。
五、本院協助二造整理爭點，二造合意本件爭執要點為：原再審確定判決「再審原告
    於林俊民及再審原告本人離職後，連帶保證人之地位是否亦歸於消滅？」係屬事
    實認定之範圍亦或適用法規顯有錯誤？
（一）原確定判決（本院九十一年度簡上字第七八五號）認為本件再審原告向再審被
      告借款，必須再審原告具行員員工身分，並因此享有較優之利率，同時由每三
      人一組（本件再審原告與訴外人林俊民等人一組），故認為本件再審原告所以
　    願為訴外人林俊民之連帶保證人，乃基於同為銀行員工間之信賴，同時依二造
      間放款借據第三條第八款：因退休、調職、停職或離職時，被上訴人得終止契
      約，借用人願立即將餘欠應還本息之規定。可知保證人間之信賴關係因退休、
      調職、停職或離職而消失，借款人始有應一次清償借款餘額或終止契約關係之
      情，而連帶保證關係亦應隨之消滅，並無需本件再審被告銀行之同意，否則連
      帶保證關係如繼續存在，即與當初兩造所簽署之消費貸款係繫於員工間之信賴
      關係之特別性質有違，顯非上訴人當初願為連帶保證人之真意；而借款人即訴
      外人林俊民及本件再審原告均已離職，再審原告業已清償本身借款金額；本件
      再審被告亦未要求債務人林俊民在離職後還清借款反而續借，故認為本件再審
      原告對訴外人林俊民借款之連帶保證責任，於林俊民離職其借款人之資格已改
      變而消滅。是本件原確定判決僅是依二造訂立連帶保證契約當時之客觀條件及
      契約書等綜合解釋，認定二造間連帶保證關係，業因本件再審原告及訴外人林
      俊民離職而消滅。故原確定判決針對前開爭執點是認定二造間連帶保證關係業
      已終止或消滅之事實問題，並無涉及適用法規錯誤與否問題。
（二）經查原再審確定判決則並未敘明原確定判決前述見解有何適用法規顯有錯誤。
      該判決係以：二造間系爭保證契約並無因解除而消滅之情事。本件再審原告雖
      係基於同為銀行員工間之信賴，方擔任系爭借款之連帶保證人，惟此僅為本件
      再審原告擔任連帶保證人之動機，對系爭保證契約之效力並無影響。至於系爭
      放款借據第三條第八款之約定，僅為本件再審被告得終止契約之權利，並非規
      範保證人間之信賴關係是否因退休、調職、停職或離職時而消失。故縱然本件
      再審原告已經離職，並結清其本人之借款，亦無從免除系爭借款之連帶保證責
      任，本件再審被告亦無詢問本件再審原告是否願意繼續擔任系爭借款之連帶保
      證人之義務。況且，縱本件再審原告於離職時已無意擔任連帶保證人而終止系
      爭保證契約，亦僅使契約之效力嗣後消滅，在契約終止前發生之保證責任並不
      受影響。故認為本件既無一般法定解除原因，亦無民法第七百五十一條至第七
      百五十五條規定得免除保證責任之情形，且本件再審原告應負之連帶保證責任
      亦不因契約終止而影響，而認為原確定判決未適用上開法律規定而認定兩造間
      之「連帶保證關係已經消滅」，顯有誤會等情，而認為原再審確定判決之再審
      原告（即本件再審被告）主張原確定判決有民事訴訟法第四百九十六條第一項
      第一款之再審事由，洵屬有據。故原再審確判決，乃重新認定之原確定判決業
      已經認定之「連帶保證關係是否已經消滅」之事實，而並非所謂原確定判決適
      用法規顯有錯誤。
（三）本件再審被告雖援引大法官會議解釋即「確定判決消極的不適用法規，顯然影
      響裁判者，自屬民事訴訟法第四百九十六條第一項第一款所定適用法規顯有錯
      誤之範圍，應許當事人對之提起再審之訴，以貫徹憲法保障人民權益之本旨。
      」，認為原確定判決消極不適用民法第七百五十一條至第七百五十五條規定之
      解除或終止系爭保證責任，核屬適用法律顯有錯誤云云。惟原確定判決如前述
      已明確敘明依二造間之契約，並依照當事人間特殊信賴等事實，足認依二造間
      契約約定二造間連帶保證契約業已解除，要無所謂「消極不適用」法規情事。
      是綜合上述，本件原確定判決及原再審確定判決，就二造間連帶保證之法律關
      係是否消滅或終止，乃屬事實認定範圍應足證明。參照前開說明，原再審確定
      判決誤以原確定判決適用法規顯有錯誤為由為再審判決，自難謂當。
六、綜上本件再審原告主張原再審確定判決誤認事實爭議為適用法規錯誤，請求廢棄
    原再審確定判決為有理由，應予准許，爰判決如主文第一項所示，再查本件原再
    審確定判決，並無原再審原告（本件再審被告）所指適用法規顯有錯誤情事，參
    照前述說明，原再審確定判決再審原告提起再審之訴即無理由，亦應由本院一併
    將原再審確定判決再審原告之訴駁回，爰判決如主文第二項所示。
七、本件再審之訴為有理由，依民事訴訟法第五百零五條、第四百三十六條之一第三
    項、第四百四十九條第一項、第七十八條，判決如主文。
中　　　華　　　民　　　國　　九十三　　年　　　十一　　月　　　二　  　日
                                      民事第四庭
                                          審判長法官 盧彥如
                                                法官 唐于智
                                                法官 洪遠亮
正本係照原本作成
不得上訴
中　　　華　　　民　　　國　　九十三　　年　　　十一　　月　　  三　　  日
                                              書記官 柯金珠
